ACORDAO-COMPLETO-2428020

ACÓRDÃO 2715/2020 ATA 38/2020 - PLENÁRIO

VISTOS, relatados e discutidos estes autos de Denúncia, com pedido de medida cautelar, acerca de possíveis irregularidades a serem praticadas pelo Governo do Estado do Piauí, ante a previsão de iminente pagamento, no montante de R$ 72,5 milhões, em favor da Fundação Getúlio Vargas - FGV, mediante utilização irregular de recursos derivados do sucesso de ação judicial na qual se discutiu a insuficiência da complementação da União ao Fundo de Manutenção e Desenvolvimento do Ensino Fundamental e de Valorização do Magistério de que trata o art. 6º da Lei 9.424/1996 (precatórios Fundef) ,
ACORDAM os Ministros do Tribunal de Contas da União, reunidos em sessão do Plenário, diante das razões expostas pelo Relator, em:
9.1. não conhecer da presente Denúncia, tendo em vista a ausência de preenchimento de requisitos de admissibilidade previstos no art. 235 do Regimento Interno e no § 1º do art. 103 da Resolução TCU 259/2014;
9.2. encaminhar cópia deste Acórdão ao denunciante e ao Governo do Estado do Piauí;
9.3. arquivar estes autos, com fundamento no parágrafo único do art. 235 do Regimento Interno desta Casa e no art. 105 da Resolução TCU 259/2014;
9.4. determinar à SecexEducação que acompanhe a execução do contrato 051/2015, firmado entre o Governo do Estado do Piauí e a Fundação Getúlio Vargas - FGV, com vistas a confirmar que, de fato, não vai haver pagamento à contratada com recursos do Fundef, representando ao Tribunal caso necessário; e
9.5. levantar a chancela de sigilo que recai sobre a matéria tratada nestes autos, inclusive no que se refere a este Acórdão.

Denúncia, com pedido de medida cautelar, acerca de pagamento de honorários com recursos oriundos de precatório do Fundef.

Governo do Estado do Piauí.

3.	Denunciante: Identidade preservada (art. 55 da Lei 8.443/1992).

13.1. Ministros presentes: Ana Arraes (na Presidência), Walton Alencar Rodrigues, Augusto Nardes, Aroldo Cedraz, Raimundo Carreiro e Bruno Dantas.
13.2. Ministros-Substitutos convocados: Marcos Bemquerer Costa e André Luís de Carvalho.
13.3. Ministro-Substituto presente: Augusto Sherman Cavalcanti (Relator).

AUGUSTO SHERMAN

Trata-se de Denúncia (peça 4) , com pedido de medida cautelar, acerca de possíveis irregularidades a serem praticadas pelo Governo do Estado do Piauí, ante a previsão de iminente pagamento, no montante de R$ 72,5 milhões, em favor da Fundação Getúlio Vargas - FGV, mediante utilização irregular de recursos derivados do sucesso de ação judicial na qual se discutiu a insuficiência da complementação da União ao Fundo de Manutenção e Desenvolvimento do Ensino Fundamental e de Valorização do Magistério de que trata o art. 6º da Lei 9.424/1996 (precatórios Fundef) .
2.	No que se refere ao conteúdo destes autos, às medidas saneadoras e análises levadas a efeito, assim como quanto às conclusões e propostas de encaminhamento apresentadas pela área técnica desta Casa, adoto como relatório a instrução constante da peça 15, a qual contou com concordância do Diretor da Área (peça 16) , este também atuando por delegação de competência do Secretário de Controle Externo da SecexEducação, passando a transcrevê-la, com os eventuais ajustes de forma julgados pertinentes:
"INTRODUÇÃO
Cuidam os autos de denúncia, com pedido de medida cautelar, acerca de possíveis irregularidades a serem praticadas pelo Governo do Estado do Piauí, ante a previsão de iminente pagamento, no montante de R$ 72,5 milhões, em favor da Fundação Getúlio Vargas (FGV) , mediante utilização irregular de recursos derivados do sucesso de ação judicial na qual se discutiu a insuficiência da complementação da União ao Fundo de Manutenção e Desenvolvimento do Ensino Fundamental e de Valorização do Magistério  de que trata o art. 6º da Lei 9424/1996 (precatórios Fundef) . 
2. Caso materializado, o referido pagamento dar-se-ia em oposição com os entendimentos consolidados deste Tribunal, especialmente dos Acórdão 1824/2017-TCU-Plenário e 1962/2017 - TCU - Plenário, ambos da relatoria do Ministro Walton Alencar Rodrigues, que vedam, entre outras coisas, a destinação daqueles recursos ao pagamento de honorários.
HISTÓRICO
3. A obrigação da União de complementar os recursos do Fundef desses municípios, bem como de outros entes da federação hipossuficientes, decorria da seguinte disposição da Lei 9.424/96, que definiu o valor mínimo anual por aluno (VMAA) , a fim de que, em nenhum município brasileiro, as correspondentes aplicações fossem inferiores a esse patamar, mesmo em regiões com deficiência de receita:
'Art. 6º A União complementará os recursos do Fundo a que se refere o art. 1º sempre que, no âmbito de cada Estado e do Distrito Federal, seu valor por aluno não alcançar o mínimo definido nacionalmente. (Vide Medida Provisória nº 339, de 2006) .  (Revogado pela Lei nº 11.494, de 2007) 
§ 1º O valor mínimo anual por aluno, ressalvado o disposto no § 4º, será fixado por ato do Presidente da República e nunca será inferior à razão entre a previsão da receita total para o Fundo e a matrícula total do ensino fundamental no ano anterior, acrescida do total estimado de novas matrículas, observado o disposto no art. 2º, § 1º, incisos I e I. (Vide Decreto nº 5.299, de 2004)   (Vide Decreto nº 5.374, de 2005)  (Vide Medida Provisória nº 339, de 2006) .  (Revogado pela Lei nº 11.494, de 2007) 
§ 2º As estatísticas necessárias ao cálculo do valor anual mínimo por aluno, inclusive as estimativas de matrículas, terão como base o censo educacional realizado pelo Ministério da Educação e do Desporto, anualmente, e publicado no Diário Oficial da União.  (Vide Medida Provisória nº 339, de 2006) .  (Revogado pela Lei nº 11.494, de 2007) 
§ 3º As transferências dos recursos complementares a que se refere este artigo serão realizadas mensal e diretamente às contas específicas a que se refere o art. 3º.  (Vide Medida Provisória nº 339, de 2006) .  (Revogado pela Lei nº 11.494, de 2007) 
§ 4º No primeiro ano de vigência desta Lei, o valor mínimo anual por aluno, a que se refere este artigo, será de R$ 300,00 (trezentos reais) .  (Vide Medida Provisória nº 339, de 2006) .  (Revogado pela Lei nº 11.494, de 2007) .' (grifou-se) .
4. Apesar dessas disposições legais, a União aplicou fator de correção do VMAA nos anos de 1998 a 2006 que subdimensionou aquele valor mínimo e, por via de consequência, conduziu a aportes de complementação de volumes inferiores aos que eram efetivamente devidos ao Fundef de diversos estados e municípios. 
5. Ante esse quadro, o Ministério Público Federal (MPF) , em Ação Civil Pública movida no ano de 1999 (1999.61.00.050616-0, da 19ª Vara Cível da Justiça Federal de São Paulo) , buscou retificar a conduta da União, obrigando-a a corrigir a forma de cálculo do VMAA e a recompor os recursos repassados a menor. Na referida ação, o juízo de primeiro grau julgou parcialmente procedente o pedido do MPF, condenando a União a ressarcir ao Fundef as diferenças de valores apuradas com a correção dos cálculos, desde o ano de 1998. Tal decisão foi confirmada pelo Tribunal Regional Federal da 3ª Região mediante acórdão transitado em julgado no dia 1º/7/2015, que traz a seguinte ementa:
'ADMINISTRATIVO - PROCESSUAL CIVIL - EDUCAÇÃO - AÇÃO CIVIL PÚBLICA - COMPETÊNCIA - FUNDO DE MANUTENÇÃO E DESENVOLVIMENTO DO ENSINO FUNDAMENTAL E DE VALORIZAÇÃO DO MAGISTÉRIO - FUNDEF - COMPLEMENTAÇÃO DE RECURSOS PELA UNIÃO - VALOR MÍNIMO ANUAL POR ALUNO (VMAA) - MÉDIA NACIONAL - NÃO OCORRÊNCIA DE DANOS MORAIS COLETIVOS - NÃO CABIMENTO DE HONORÁRIOS EM FAVOR DO MINISTÉRIO PÚBLICO FEDERAL. 
1. Ação civil pública em que busca o Ministério Público Federal o cumprimento do art. 6º, § 1º, da Lei nº 9.424, de 24.12.96, que criou o Fundo de Manutenção e Desenvolvimento do Ensino Fundamental e de Valorização do Magistério - Fundef, de modo que o Governo Federal seja obrigado a recalcular o valor mínimo anual por aluno (VMAA) para fim de complementação de recursos do Fundo.  
2. Compete aos juízos de qualquer das capitais do país o conhecimento da ação civil pública de âmbito nacional. Precedente do e. STJ. 
3. O Ministério da Educação reconhecia que, embora a média nacional fosse maior, o VMAA anual era estipulado por simples atualização do valor fixado na Lei, sob argumento de que ela própria havia desconsiderado a média nacional apurada nos estudos que levaram à propositura do projeto. 
4.  Tese de que a média haveria de ser calculada por Estado, surgida a partir de questionamento da legalidade, não resiste à análise lógica e nem à literal e ofende os propósitos constitucionais de criação do Fundo, em especial a diminuição das desigualdades regionais. 
5. A estipulação do valor não é ato absolutamente discricionário do Presidente da República. Estando estipulados os critérios de fixação por lei, trata-se de ato vinculado; afrontada a norma legal, ao Judiciário cabe fazer a necessária recomposição. 
6. Precedente do e. STJ. 
7. Para que se caracterize dano à moral coletiva deve ocorrer ferimento a patrimônio valorativo significante da sociedade como um todo ou de uma determinada comunidade, bem assim que tenha sido agredido de forma injustificada e repugnável socialmente. Não caracterização pela simples estipulação de valores menores que os efetivamente devidos pela União ao Fundef. 
8. Não cabe a estipulação da verba honorária de sucumbência em se tratando de ação ajuizada pelo Ministério Público, nem em favor do fundo previsto no art. 13 da LACP, até porque se destina à remuneração do trabalho do profissional e não a indenização por ato ilícito. 
9. Remessa oficial e apelação da União parcialmente providas. Apelação adesiva do MPF improvida.' (grifou-se) .
6. Quanto ao volume total dos precatórios Fundef, registra-se que levantamento preliminar realizado por alguns órgãos de controle estimou em mais de R$ 90 bilhões as verbas totais devidas pela União a estados e municípios brasileiros a esse título.
7. Tal situação levou a que o Ministério Público Federal, o Ministério Público do Estado do Maranhão e o Ministério Público de Contas do Maranhão ingressassem conjuntamente neste TCU com representação para apurar possíveis irregularidades na destinação dessas verbas por parte dos entes federativos beneficiários, particularmente quanto à sua utilização para pagamento de honorários advocatícios.
8. A representação foi examinada no âmbito do TC Processo 005.506/2017-4, no qual o Tribunal, mediante o Acórdão 1824/2017-TCU-Plenário, da relatoria do Ministro Walton Alencar Rodrigues, reconheceu a integral procedência das irregularidades apresentadas. 
9. Naquela oportunidade, entre outras deliberações, firmaram-se vários entendimentos atinentes aos precatórios do Fundef, com destaque para a confirmação da competência do TCU para fiscalizar a sua aplicação e para a impossibilidade de destinação desses recursos ao pagamento de honorários advocatícios ou de qualquer outra despesa não prevista no art. 21 da Lei 11.494/2007 e na Constituição Federal (art. 60 do ADCT) , cuja ocorrência deveria implicar a necessidade de recomposição dos valores à conta do Fundeb e a responsabilização do gestor que deu causa ao desvio, na forma da Lei Orgânica do TCU. Veja-se, a seguir, a transcrição da referida decisão (Sumário e Acórdão) :
'Sumário:
REPRESENTAÇÃO DO MINISTÉRIO PÚBLICO FEDERAL, MINISTÉRIO PÚBLICO DO ESTADO DO MARANHÃO E MINISTÉRIO PÚBLICO DE CONTAS DO MARANHÃO. IRREGULARIDADES NA DESTINAÇÃO DO PAGAMENTO DE DIFERENÇAS DE COMPLEMENTAÇÃO DEVIDA PELA UNIÃO NO ÂMBITO DO EXTINTO FUNDEF. AÇÃO CIVIL PÚBLICA CONDENANDO A UNIÃO AO PAGAMENTO DOS VALORES JÁ TRANSITADA EM JULGADO. CONTRATAÇÃO DE TRÊS ESCRITÓRIOS DE ADVOCACIA, POR INEXIGIBILIDADE DE LICITAÇÃO, COM A FIXAÇÃO DE HONORÁRIOS CORRESPONDENTES A 20% DO ÊXITO, POR CENTO E DEZ MUNICÍPIOS DO ESTADO DO MARANHÃO. RISCO DE DESVIO DE RECURSOS CONSTITUCIONALMENTE VINCULADOS À EDUCAÇÃO PARA O PAGAMENTO DE HONORÁRIOS CONTRATUAIS EM RAZÃO DO ARTIGO 22, § 4º, DA LEI 8906/1994. VINCULAÇÃO DE ORDEM CONSTITUCIONAL. IMPOSSIBILIDADE DE APLICAÇÃO EM FINALIDADE DIVERSA. PLÚRIMAS IRREGULARIDADES. DANO AO ERÁRIO. RESPONSABILIDADE PESSOAL DO AGENTE QUE DEU CAUSA AOS DESVIOS. IRREGULARIDADES GRAVÍSSIMAS. DETERMINAÇÕES. 
Acórdão:
VISTOS, relatados e discutidos estes autos de representação, com pedido de medida cautelar, formulada pelo Ministério Público Federal (MPF) , Ministério Público do Estado do Maranhão (MPE/MA) e Ministério Público de Contas do Maranhão (MPC/MA) acerca de possíveis irregularidades na destinação de verbas oriundas de pagamento de precatórios aos municípios que fazem jus a diferenças na complementação, devida pela União, no âmbito do extinto Fundo de Manutenção e Desenvolvimento do Ensino Fundamental e de Valorização do Magistério (Fundef) ;
ACORDAM os Ministros do Tribunal de Contas da União, reunidos em Sessão de Plenário, diante das razões expostas pelo Relator, em:
9.1. conhecer da presente representação, satisfeitos os requisitos de admissibilidade previstos nos artigos 235 e 237, incisos I e VII e parágrafo único, do Regimento Interno do TCU, para, no mérito, considerá-la inteiramente procedente;
9.2. firmar os seguintes entendimentos em relação aos recursos federais, decorrentes da complementação da União ao Fundo de Manutenção e Desenvolvimento do Ensino Fundamental e de Valorização do Magistério - Fundef e ao Fundo de Manutenção e Desenvolvimento da Educação Básica e de Valorização dos Profissionais da Educação - Fundeb:
9.2.1. a competência para fiscalizar a aplicação desses recursos complementares é do Tribunal de Contas da União, ainda que esses pagamentos decorram de sentença judicial, uma vez que são recursos de origem federal;
9.2.2. aos recursos provenientes da complementação da União ao Fundef/Fundeb, ainda que oriundos de sentença judicial, devem ser aplicadas as seguintes regras:
9.2.2.1. recolhimento integral à conta bancária do Fundeb, prevista no art. 17 da Lei 11.494/2007, a fim de garantir-lhes a finalidade e a rastreabilidade; e
9.2.2.2. utilização exclusiva na destinação prevista no art. 21, da Lei 11.494/2007, e na Constituição Federal, no art. 60 do ADCT;
9.2.3. a aplicação desses recursos fora da destinação, a que se refere o item 9.2.2.2 anterior, implica a imediata necessidade de recomposição do Erário, ensejando, à mingua da qual, a responsabilidade pessoal do gestor que deu causa ao desvio, na forma da Lei Orgânica do TCU;
9.2.4. a destinação de valores de precatórios relacionados a verbas do Fundef/Fundeb para o pagamento de honorários advocatícios é inconstitucional, por ser incompatível com o art. 60, do ADCT, com a redação conferida pela EC 14/1996, bem como é ilegal, por estar em desacordo com as disposições da Lei 11.494/2007;
9.3. determinar, com base no art. 43, I, da Lei 8.443/1992 e art. 250, inciso II, do Regimento Interno/TCU, ao Fundo Nacional de Desenvolvimento da Educação (FNDE) que, no prazo de 90 (noventa) dias, crie mecanismos no Sistema de Informações sobre Orçamentos Públicos em Educação (Siope) que evidenciem as receitas e as despesas vinculadas à Lei 11.494/2007 oriundas de condenação judicial transitada em julgado (ACP 1999.61.00.050616-0 e processos similares) e institua controles no sistema que permitam a rastreabilidade da aplicação desses recursos, possibilitando, assim, a plena verificação da regular aplicação desses valores;
9.4. determinar à Segecex que, com o suporte da SecexEducação e das unidades sediadas nos Estados:
9.4.1. identifique todos os estados e municípios beneficiados pela condenação judicial transitada em julgado (ACP 1999.61.00.050616-0 e processos similares) e certifique-se de que os recursos federais foram integralmente recolhidos à conta bancária do Fundeb, prevista no art. 17 da Lei 11.494/2007;
9.4.2. na hipótese de verificar a utilização dos recursos em finalidade distinta da explicitada no item 9.2.2.2 anterior, ou em caso de não recolhimento dos valores à conta do Fundeb, comunique o respectivo ente federativo da necessidade de imediata recomposição dos valores à referida conta;
9.4.3. caso não comprovada a recomposição dos recursos, de que trata o item anterior, na conta do Fundeb, adote as providências cabíveis para a pronta instauração da competente tomada de contas especial, fazendo incluir, no polo passivo das TCEs, além do gestor responsável pelo desvio, o município que tenha sido irregularmente beneficiado pelas despesas irregulares e, quando for o caso, o terceiro irregularmente contratado ou que, de qualquer forma, tenha concorrido para a prática do dano ao Erário;
9.5. determinar, com base no art. 43, I, da Lei 8.443/1992 e art. 250, inciso II, do Regimento Interno/TCU, ao Ministério da Educação (MEC) , respaldado no art. 30, I, III e IV, da Lei 11.494/2007 (Lei do Fundeb) , que, no prazo de 15 dias, utilizando-se dos meios mais eficazes de que dispõe, encaminhe aos estados e municípios que têm direito a recursos provenientes da diferença no cálculo da complementação devida pela União no âmbito do Fundef, referente a 1998 a 2006, oriundos da ACP 1999.61.00.050616-0, ou de ações similares na esfera judicial ou administrativa, cópia integral desta deliberação, alertando-os de que os recursos de complementação da União de verbas do Fundef, obtidos pela via judicial ou administrativa, devem ser utilizados exclusivamente para a manutenção e desenvolvimento do ensino fundamental, sob pena de responsabilidade do gestor que lhes conferir outra destinação;
9.6. determinar aos municípios beneficiados pela ACP 1999.61.00.050616-0 que não promovam pagamento de honorários advocatícios com recursos oriundos da complementação da União ao Fundef/Fundeb, bem como não celebrem contratos que contenham, de algum modo, essa obrigação;
9.7. encaminhar cópia desta decisão, acompanhada do relatório e voto que a fundamentam, aos Tribunais de Contas Estaduais de Alagoas, Maranhão, Paraíba, Pernambuco e Piauí, bem como aos Tribunais de Contas dos Municípios da Bahia, do Ceará e do Pará, informando-os do entendimento acerca da impossibilidade de os recursos transferidos, a título de complementação, da União para o Fundef/Fundeb, comporem o cálculo do mínimo a ser aplicado em manutenção e desenvolvimento do ensino, expresso no caput do art. 212 da Constituição, conforme expresso nas normas de contabilidade pública, em especial no Manual de Demonstrações Financeiras emitido pela STN (Portaria STN 403/2016) , bem como, a título de colaboração, aos Tribunais de Contas dos demais Estados da federação;
9.8. encaminhar cópia deste processo, para as finalidades que entenderem cabíveis, ao Ministério da Transparência e Controladoria-Geral da União (CGU) , ao Ministério Público junto ao Tribunal de Contas do Estado do Maranhão, à Procuradoria da União no Maranhão (PU/MA) , ao Ministério Público dos Estados de Alagoas, Maranhão, Paraíba, Pernambuco, Piauí, Bahia, Ceará e Pará, ao Departamento de Assuntos Extrajudiciais da Advocacia-Geral da União, ao Ministério Público Federal (MPF) e à Polícia Federal;
9.9. encaminhar, a título de colaboração, cópia desta decisão, acompanhada do relatório e voto que a fundamentam, aos Presidentes dos Tribunais Regionais Federais, informando-os de que este Tribunal firmou o entendimento de que, por força do art. 60, do ADCT, com a redação conferida pela EC 14/1996, é inconstitucional e ilegal a destinação de valores de precatórios relacionados a verbas do Fundef/Fundeb para o pagamento de honorários advocatícios;
9.10. autorizar a Segecex, em conjunto com demais secretarias do Tribunal, a:
9.10.1. compartilhar as informações/documentos necessários à atuação conjunta e coordenada dos órgãos parceiros da Rede de Controle no âmbito de suas esferas de competência, seja cível ou criminal;
9.10.2. realizar, caso necessário, eventuais ações em conjunto, como diligências, fiscalizações e operações visando a obtenção de elementos comprobatórios adicionais e a conjugação de esforços no sentido do alcance da máxima efetividade no tocante ao ressarcimento dos recursos desviados e a correspondente responsabilização dos agentes públicos e terceiros que deram causa aos danos que venham a ser comprovados.' (grifou-se) .
10. Posteriormente, como resultado da análise de embargos de declaração opostos a essa decisão, o Tribunal, por intermédio do Acórdão 1962/2017-TCU-Plenário, da relatoria do Ministro Walton Alencar Rodrigues, entre outros esclarecimentos, elucidou que a competência do TCU firmada no item 9.2.1 do Acórdão 1824/2017-TCU-Plenário não afastava a competência concorrente dos demais Tribunais de Contas.
11. De forma específica, o Governo do Estado do Piauí, antes do efetivo recebimento dos precatórios Fundef que lhe cabiam (R$ 1,65 bilhão já recebidos) , buscou antecipar os correspondentes recursos junto a instituições financeiras, mediante o pagamento de deságio. Essa pretendida operação de crédito é analisada por parte deste Tribunal no processo de representação TC Processo 027.699/2019-6, que, com o posterior pagamento por parte da União, perdeu seu objeto, porquanto não se revela mais necessária a referida antecipação de recursos.
 
EXAME DE ADMISSIBILIDADE
12. Registra-se que qualquer cidadão, partido político, associação ou sindicato possui legitimidade para denunciar irregularidades ou ilegalidades perante o Tribunal, consoante disposto no art. 234 do RI/TCU.
13. No entanto, a denúncia não preenche os requisitos de admissibilidade constantes do art. 235 do Regimento Interno do TCU e no art. 103, § 1º da Resolução - TCU 259/2014, haja vista que não está acompanhada do indício concernente à irregularidade denunciada.
14. Nesse sentido, a denúncia (peça 1) , apesar de aludir à utilização de precatórios Fundef para o pagamento de honorários da FGV, limitou-se a apresentar informações, sustentadas em matéria jornalística, de que, de fato, ocorreu a contratação daquela Fundação pelo Governo do Estado do Piauí, visando o assessoramento jurídico do ente federado na busca pela complementação faltante do Fundef, e de que a referida entidade busca agora a correspondente contraprestação pecuniária.
15. No entanto, não se apresentaram quaisquer elementos indicativos da fonte de recursos a ser utilizada para o futuro pagamento.
16. Por outro lado, o Governo do Estado do Piauí, após a instauração deste processo, apresentou, por intermédio dos documentos constantes das peças 6 a 12, informações e outros subsídios que contrariam a tese segundo a qual o pagamento direcionado à FGV, ainda que associado com serviços de assessoramento dos precatórios Fundef, tenha essa fonte de recursos. Em síntese, opuseram-se os seguintes argumentos:
a) a denúncia teria sido produzida por opositor político que, depois de tirar o apoio ao Governador do Estado do Piauí, resolveu difundir inverdades a seu respeito;
b) tanto no contrato de origem quanto no aditivo que estendeu o objeto pactuado para os precatórios Fundef, juntados às peças 8 e 9, sempre houve cláusula com disposição expressa atribuindo aos cofres estaduais a responsabilidade pela remuneração do contratado;
c) aponta declaração expressa da Secretaria de Fazenda do Estado de que não há intenção de utilizar os recursos dos precatórios Fundef para o referido pagamento (peça 10) ;
d) o plano de aplicação para os precatórios Fundef (peça 11) , aprovado pelo Conselho de Controle Social do Fundeb - PI (peça 12) , não prevê destinação de recursos para o pagamento inquinado.
17. Outrossim, em consulta ao site do Tribunal de Contas do Estado do Piauí, verificou-se que aquela Corte de Contas, em processo específico (TC 017518/2019) , já acompanha, de forma pormenorizada e tempestiva, a execução do plano de aplicação proposto pelo Governo do Estado do Piauí, tendo por critério, além de seus próprios normativos, os entendimentos consolidados na jurisprudência do TCU.
18. Por fim, examinando o último relatório técnico produzido naquele processo (peça 14) , percebe-se percuciente análise dos gastos propostos, dos quais não constam quaisquer pagamentos de honorários.
PROPOSTA DE ENCAMINHAMENTO
19. Ante o exposto, submetem-se os autos à consideração superior, propondo:
a) não conhecer a presente documentação como denúncia por não atender os requisitos de admissibilidade previstos no art. 235 do Regimento Interno do TCU, e no art. 103, § 1º, da Resolução - TCU 259/2014;
b) determinar liminarmente o arquivamento deste processo, com fundamento no parágrafo único do art. 235 do Regimento Interno do TCU e no art. 105 da Resolução - TCU 259/2014;
c) encaminhar o acórdão que vier a ser proferido ao denunciante, destacando que o relatório e o voto que fundamentam a deliberação ora encaminhada podem ser acessados por meio do endereço eletrônico www.tcu.gov.br/acordaos e que, caso tenha interesse, o Tribunal pode encaminhar-lhes cópia desses documentos sem quaisquer custos."
É o relatório.

Herman Ted Barbosa (OAB/DF 10.001) e outros.

Não atuou.

DENÚNCIA. POSSÍVEL UTILIZAÇÃO IRREGULAR DE RECURSOS DE PRECATÓRIOS DO FUNDEF PARA PAGAMENTO EM FAVOR DA FUNDAÇÃO GETÚLIO VARGAS - FGV. INDÍCIOS DA SUPOSTA IRREGULARIDADE RESTRITOS A MATÉRIA JORNALÍSTICA, DE QUE SÓ CONSTA A PRETENSÃO DA FGV DE RECEBER A REMUNERAÇÃO PELOS SERVIÇOS POR ELA PRESTADOS ATINENTES AO FUNDEF. AUSÊNCIA DE QUALQUER ELEMENTO QUE AO MENOS INDIQUE A UTILIZAÇÃO DOS RECURSOS DE PRECATÓRIOS DO FUNDEF PARA O PAGAMENTO EM QUESTÃO, NEM A INTENÇÃO NESSE SENTIDO. NÃO CONHECIMENTO. DETERMINAÇÃO. CIÊNCIA. ARQUIVAMENTO.

DENÚNCIA (DEN)

Trata-se de Denúncia (peça 4) , com pedido de medida cautelar, acerca de possíveis irregularidades a serem praticadas pelo Governo do Estado do Piauí, ante a previsão de iminente pagamento, no montante de R$ 72,5 milhões, em favor da Fundação Getúlio Vargas - FGV, mediante utilização irregular de recursos derivados do sucesso de ação judicial na qual se discutiu a insuficiência da complementação da União ao Fundo de Manutenção e Desenvolvimento do Ensino Fundamental e de Valorização do Magistério de que trata o art. 6º da Lei 9.424/1996 (precatórios Fundef) .
2.	Com efeito, como destacou a SecexEducação, caso materializado, o pagamento indicado pelo denunciante se daria em oposição ao entendimento consolidado deste Tribunal, em especial os Acórdãos Plenário nº s 1824 e 1962, ambos de 2017, Relator Ministro Walton Rodrigues, quanto a ser vedada a destinação dos recursos oriundos de precatórios do Fundef para, entre outros, o pagamento de honorários advocatícios (peça 15, p. 1) .
3.	No entanto, conforme ressalva aquela unidade técnica, embora apresentada por pessoa legitimada para tanto, a peça delatória em destaque não se fez acompanhar de indício concernente à irregularidade denunciada, tendo em vista que, apesar de aludir à utilização de precatórios do Fundef para o pagamento de honorários da FGV, limitou-se a apresentar informações, sustentadas em matéria jornalística, de que, de fato, ocorreu a contratação daquela fundação pelo Governo do Estado do Piauí, visando ao assessoramento jurídico daquele ente federado na busca pela complementação faltante do Fundef, e que referida entidade, agora, buscaria a correspondente contraprestação pecuniária (peça 15, p. 6) .
4.	Além disso, enquanto o denunciante não apresentou elemento indicativo algum da fonte de recursos a ser utilizada para o futuro pagamento, em sentido diverso, o Governo do Estado do Piauí apresentou diversos elementos (peça 6 a 12) que contrariam a tese segundo a qual o pagamento direcionado à FGV, ainda que associado com serviços de assessoramento dos precatórios Fundef, tenha essa fonte de recursos, restando demonstrado, ademais, que tanto no instrumento de contrato de origem com aquela fundação, quanto no aditivo que estendeu o objeto pactuado para os precatórios Fundef, sempre houve cláusula com disposição expressa atribuindo aos cofres estaduais a responsabilidade pela remuneração do contratado (peças 8 e 9 e peça 15, p. 6) .
5.	A unidade instrutiva ainda consigna que, em consulta ao site do Tribunal de Contas do Estado do Piauí, verificou-se que aquela Corte de Contas, em processo específico (017518/2019) , já acompanha a execução do plano de aplicação proposto pelo Governo do Estado do Piauí, adotando por critério, além de seus próprios normativos, os entendimentos consolidados da jurisprudência do TCU, sendo que, do exame do último relatório técnico produzido naquele processo (cópia na peça 14) , percebe-se que, dos gastos propostos, não constam quaisquer pagamentos de honorários (peça 15, p. 6) .
6.	Tendo por base os elementos constantes dos autos, não vislumbro fundamentos para divergir das conclusões da unidade técnica, cujas análises incorporo às minhas razões de decidir. Igualmente adoto, ainda que com os ajustes de forma considerados necessários, suas proposições de encaminhamento, no sentido de que a presente denúncia não seja conhecida, tendo em vista a ausência de preenchimento de requisitos de admissibilidade. De todo modo, considero prudente determinar à SecexEducação que acompanhe a execução do contrato firmado entre o Governo do Estado do Piauí e a Fundação Getúlio Vargas - FGV, com vistas a confirmar que, de fato, não vai haver pagamento à contratada com recursos do Fundef.
Ante o exposto, proponho que o Tribunal aprove o acórdão que ora submeto à apreciação deste Colegiado.
TCU, Sala das Sessões Ministro Luciano Brandão Alves de Souza, em 7 de outubro de 2020.
AUGUSTO SHERMAN CAVALCANTI 
Relator